【裁判字號】    97,勞簡上,7
【裁判日期】    980205
【裁判案由】    給付職業災害補償金
【裁判全文】
臺灣臺南地方法院民事判決             97年度勞簡上字第7號
上  訴  人  丙○○
訴訟代理人  徐朝琴律師
被上訴人    臺灣人壽保險股份有限公司臺南分公司
法定代理人  甲○○
訴訟代理人  乙○○
上列當事人間請求給付職業災害補償金等事件，上訴人對於民國
97年3月31日本院臺南簡易庭96年度南勞簡字第12號第一審簡易
判決提起上訴並減縮聲明，經本院於民國98年1月8日言詞辯論終
結，判決如下：
    主      文
原判決（除減縮部分外）廢棄。
被上訴人應給付上訴人新臺幣壹拾肆萬玖仟伍佰伍拾玖元，及自
民國九十六年八月十七日起至清償日止，按週年利率百分之五計
算之利息。
被上訴人應交付離職原因為非自願性離職之離職證明書予上訴人
。
第一、二審訴訟費用（除減縮部分外）新臺幣參仟捌佰柒拾伍元
由被上訴人負擔。
    事實及理由
壹、程序方面：
    按訴狀送達後，原告不得將原訴變更或追加他訴，但請求之
    基礎事實同一者，或減縮應受判決事項之聲明者，不在此限
    ，民事訴訟法第255條第1項第2款、第3款定有明文，此於同
    法第436條之1第3項、第446條第1項但書亦有準用。查本件上
    訴人原起訴之聲明為「1、被上訴人應給付上訴人新台幣（
    下同）155,289元，及自起訴狀繕本送達被上訴人之翌日起
    至清償日止，按週年利率百分之5計算之利息。2、被上訴人
    應交付離職原因為『資遣』之離職證明書予上訴人。3、上
    列第1項請求，上訴人願供擔保請准宣告假執行。」，嗣經
    原審判決上訴人全部敗訴，上訴人提起上訴聲明請求原判決
    全部廢棄並准予改判為前述原審訴之聲明所示，惟於本院審
    理時之民國97年12月22日提出言詞辯論狀，並於本院言詞辯
    論期日變更上訴聲明請求「1、原判決廢棄。2、被上訴人應
    給付上訴人149,559元，及自97年4月23日起至清償日止，按
    年息百分之5計算之利息。3、被上訴人應交付離職原因為「
    非自願性離職」之離職證明書予上訴人」等語，經核上訴人
    所為訴之聲明變更，除因本件二審判決後即告確定，故無聲
    請宣告假執行之必要，乃撤回准予供擔保宣告假執行之請求
    外，上訴人係將被上訴人有爭執之醫療費用金額部分減縮請
    求，故減縮訴之聲明，另請求交付離職證明書部分更正離職
    原因為「非自願性離職」，蓋上訴人始終均主張係遭被上訴
    人解雇，並未主張資遣之原因事實，故屬更正事實上或法律
    上之陳述，使訴之聲明符合其主張之事實，應非訴之變更（
    民事訴訟法第256條參照），則上訴人所為訴之聲明變更，
    於法並無不合，應予以准許，先予敘明。
貳、實體方面：
一、上訴人之主張除與原審判決相同者，予以引用外，補稱：
(一)、上訴人受僱被上訴人擔任保險展業人員，工作內容為依規定
    出勤並接受保險業務推展所需增員、訓練、展業單位及各級
    展業服務人員之督導、展業單位之行政事務、提出被上訴人
    公司所要求之報告等，均係在被上訴人指揮監督下提供勞務
    ，且上訴人早上還須至被上訴人服務處打卡上班，接受被上
    訴人業務講習，並依客戶聯絡簿冊逐一拜訪、聯絡，又照主
    管指示至負責之臺南市崇明國中從事學生團體保險理賠申請
    等事宜，而上訴人之勞保、健保均投保在被上訴人公司名下
    ，薪資扣繳單位亦是被上訴人公司，故由決定勞雇關係之從
    屬性（是否基於雇主指揮監督下勞動）、勞健保之負擔方式
    及員工福利方式等三者合併觀之，兩造間僱傭契約係屬勞動
    基準法（以下簡稱勞基法）第2條第6款規定之勞動契約，而
    有勞基法之適用。故原審以兩造所定委任合約第3條、第4條
    等約定觀之，係約定上訴人應依被上訴人指示為該公司處理
    展業事務及其範圍暨上訴人所能領取之報酬，且又依上開委
    任合約內容，並未定有上訴人從事業務之具體方法及措施，
    而由其工作範圍觀之，上訴人於履行招攬保險及其相關服務
    之契約義務時，有相當高的權限決定其所處理事務之方法，
    而非基於被上訴人之指示機械式的提供勞務等語，而認定兩
    造間之契約關係為委任契約，而非僱傭契約，應屬誤會。
(二)、上訴人曾以電話與客戶即證人丁○○○聯繫，約定於95年5
    月10日上午欲至丁○○○家即臺南縣歸仁鄉○市村○○街33
    號拜訪，先將保險資料交予丁○○○並解說，以便丁○○○
    在桃園上班的女兒回家時能夠參考，此業經證人丁○○○到
    庭作證屬實，因此，上訴人當日便依約定時間騎乘機車欲至
    客戶丁○○○家拜訪，不料，當行經臺南縣歸仁鄉○○村○
    ○路○段與仁愛南街口時，卻遭訴外人黃惠美駕駛NMT-378
    號自小客車撞及，致受有左肩挫傷、左膝左足踝擦傷等處之
    傷害，嗣經送往台南市立醫院持續治療，惟仍無法根治，故
    乃轉診至成功大學附設醫院（以下簡稱成大醫院）醫治，經
    醫師診斷為外傷性頸椎病變、椎間盤突出等症狀，需開刀治
    療始能痊癒，因此，上訴人便於同年6月27日至成大醫院進
    行開刀手術，且住院至同年7月28日始出院，出院後依然接
    受治療。是上訴人發生車禍既係在上班時間內為拜訪客戶所
    發生，自屬上訴人為被上訴人提供勞務所面臨職業上危險之
    現實化，與上訴人所提供之勞務間具有因果關係，係屬勞基
    法第59條規定之職業災害，則被上訴人自應依勞基法第59條
    規定，負職業災害補償責任。
(三)、上訴人於任職之始即受被上訴人公司要求從事客戶拜訪之工
    作，且須將所拜訪之客戶列名造冊向被上訴人公司報告，並
    應定期經主管考核檢查，是上訴人至客戶處所登門拜訪係基
    於被上訴人公司要求而履行之職務，並非出於上訴人恣意之
    行為或自作主張所招致者，故其於提供勞務途中發生車禍，
    致受有上開之傷害，自屬勞基法第59條規定之職業災害，被
    上訴人以上訴人前曾至台南市立醫院接受治療，遽認上訴人
    在車禍發生前已有頸部舊疾存在，並非如上訴人所述車禍所
    致，本屬疾病範圍，非意外造成，自非屬職業災害之範圍，
    且因上訴人無照駕駛，縱有車禍發生，亦屬上訴人自行招致
    之危險等語置辯，應非的論。原審駁回上訴人之請求，斷定
    系爭車禍事故非造成上訴人開刀手術之原因，惟經本院函詢
    成大醫院，業已認定上訴人之所以須經開刀治療，確係因系
    爭車禍造成者，與前至台南市立醫院就診治療之疾病無關，
    故上訴人係於工作途中遭車禍受傷，因而接受手術治療，屬
    職業災害應可確定，上開被上訴人所辯，及原判決對此之認
    定顯有違誤，無復維持。況且，被上訴人就事發當日上訴人
    騎乘機車外出拜訪客戶致車禍受傷乙節並未加以否認，是上
    訴人拜訪行程既為被上訴人公司要求之職務項目，自屬上訴
    人為被上訴人公司提供勞務所面臨職業上危險之現實化，與
    上訴人所提供之勞務間具有因果關係，雖然上訴人無照駕駛
    ，其自身亦須負有過失責任，然而並不能因此解免被上訴人
    公司依勞基法第59條規定所應負的無過失職業災害補償責任
    。
(四)、所謂上訴人曾向被上訴人請假乙事，實係因被上訴人要求所
    有業務人員早上必須準時進公司打卡並參加晨間召開之業務
    會議，如未能準時參加者就必須要罰錢，上訴人有時因無法
    準時進公司打卡並參加業務會議，而遭單位主管罰錢，因此
    單位主管為避免上訴人一再遲到被罰錢，遂要求上訴人必須
    向被上訴人請假，如此便無庸準時參加晨間會議，亦可避免
    一再遭單位主管罰錢，此已為證人戊○○所證實，故所謂請
    假乙詞，係指上訴人不用參加晨間業務會議所為之請假，並
    非指全天均要請病假，不到被上訴人公司任職上班之意，是
    以事發當天上訴人確未向被上訴人請病假，僅是未到被上訴
    人公司參與早會而已，其餘被上訴人交派的任務上訴人依然
    照常執行，被上訴人以此稱上訴人事發當天請病假云云，顯
    與事實不符，要無可採。
(五)、縱勞工保險局對上訴人所提出之職業災害醫療補助申請，以
    上訴人無照駕駛等為由予以否准，惟勞工保險局職災醫療補
    助之給付，係屬保險給付的範疇，保險人基於風險控制與管
    理，均會於保險契約中訂定除外條款或拒絕理賠的項目，但
    不能因保險人拒絕理賠即推翻上訴人發生職業災害之事實，
    況且，勞工保險局就事發當日上訴人騎乘機車外出拜訪客戶
    致車禍受傷乙節並未加以否認，是上訴人拜訪行程既為被上
    訴人要求之職務項目，自屬上訴人為被上訴人提供勞務所面
    臨職業上危險之現實化，與上訴人所提供之勞務間具有因果
    關係，係屬勞基法第59條規定之職業災害，雖然上訴人無照
    駕駛，但並不能因此解免被上訴人應負無過失職業災害補償
    責任。
(六)、按勞動契約終止時，勞工如請求發給服務證明書，雇主或其
    代理人不得拒絕，勞動基準法第19條定有明文。查被上訴人
    無端解雇上訴人，上訴人為再次謀職，亟需被上訴人發給離
    職證明書，故爰依上開勞動基準法之規定請求被上訴人交付
    離職原因為「非自願性離職」之離職證明書予上訴人。
(七)、原審判決駁回上訴人之請求，為此提起上訴，並聲明：如主
    文所示。
二、被上訴人之主張除與原審判決相同者，予以引用外，補稱：
(一)、依兩造於94年8月12日簽訂之委任合約書第3條約定，上訴人
    應為被上訴人公司招攬保險，然遍觀該合約書全文並無對上
    訴人從事業務之具體方法及措施有任何指揮監督之約定，上
    訴人於招攬保險時，有相當高的權限決定其所處理事務之方
    法，並非基於被上訴人公司指示機械式的提供勞務。至上訴
    人指稱被上訴人要求其至學校執行學生團體保險，而認被上
    訴人指派其固定工作，惟實情並非如此，被上訴人將學生團
    體保險服務機會交給單位，單位內之保險業務員皆可選擇是
    否接受此服務學校的機會，多數業務員將此服務機會視為擴
    大拜訪對象的方式，若不需要亦可以選擇不做該項服務，被
    上訴人並無指定專由上訴人進行該項服務。因此，契約之性
    質具有委任契約類型特徵，而非屬僱傭契約類型。另就從屬
    性而為論述，亦有下列4點可認上訴人非屬被上訴人公司雇
    用之勞工：
１、無人格從屬性：
  (1)由上開委任合約書第4條約定可知，業務員所領取之佣金大
    部分係從其招攬保險契約保戶所繳之保費而來，並非保險公
    司所發給之薪資，顯然保險業務員之佣金係其工作成果之對
    價，並非提供勞務之對價，且報酬雖不無按件計算之意，惟
    保險業務員縱已完成招攬客戶所必要之作為，但客戶是否決
    定訂立保險契約，仍取決於客戶單方之意思，其性質不同於
    勞務之供給與工作成果具一定比例之按件計酬勞僱關係。另
    除所得稅法規定，該法第11條第1項規定所列者可稱為「執
    行業務所得」外，其他各種工作所得皆統稱為「薪資」（所
    得稅法第14條第3類），故「薪資」僅為稅法上之名稱，與
    兩造間究屬委任契約或僱傭契約實無關聯。
  (2)委任契約合約書第2條約定，上訴人應依財政部所訂「保險
    業務員管理規則」之規定辦理登錄，而「保險業務員管理規
    則」係保險業主管機關依據保險法第177條規定並基於行政
    管理目的所制訂，自不得僅以該管理規則，即據以認定業務
    員與被上訴人公司間之契約關係屬勞動契約，仍應視當事人
    約定之內容而定。行政院勞工委員會對於保險業與其所屬業
    務員之關係認定，亦於90年3月9日以台90勞資二字第000986
    73號函中說明，「公告適用勞動基準法之行業，其從業人員
    並非當然有該法之適用，仍應就實務上認定其勞務給付型態
    是否為勞僱關係而定。」，依上所述，兩造間原屬委任關係
    ，上訴人空言兩造間契約關係為「僱傭關係」實屬無據。
  (3)「展業制度」所示之「展業人員管理辦法」，其內容雖係就
    保險業務員不得作為之行為，及被上訴人公司得註銷、撤銷
    業務員登錄資格之情形為規範，惟保險業務員資格取得係屬
    法令授權壽險公會辦理，通過測驗後之登錄、註銷、撤銷亦
    由公會辦理，並非保險公司之職務，被上訴人公司雖可予以
    業務員停止招攬行為或撤銷其業務員登錄之處分，然撤銷業
    務員資格則非保險公司所能進行，保險公司僅能將業務員違
    反規定之情形報請公會評估，經公會同意後始由公會進行撤
    銷登錄作業，實不得因此而認係屬被上訴人公司具體指導業
    務員從事業務之方法，更不能因此即認兩造間有人格上之從
    屬性。
  (4)上訴人稱其從事客戶拜訪，係由被上訴人要求，全非實情，
    蓋上訴人不論以任何方式進行招攬，只要招攬成功，被上訴
    人便給付報酬，招攬方式、對象皆無特定，也不會因招攬方
    式或對象而有不同報酬計算，故上訴人空言被上訴人有提供
    客戶聯絡簿供其拜訪、聯絡，其拜訪客戶係應被上訴人要求
    ，其又是為此而面臨危險現實化等等，卻無法舉證以實其說
    ，其所述顯不可採。
  (5)現代企業規模擴大，分層分工負責、管理乃事所當然，企業
    組織中已不可能任何人享有「絕對」權限，且全然不受節制
    與監督，縱令董事長，亦必須受監察人及全體股東之監督，
    以維持企業秩序，足見業務人員與被上訴人公司間，並非具
    有從屬性之勞動契約或僱傭契約，應為民法第535條規定之
    委任關係，並無人格從屬性。
２、被上訴人並未要求上訴人對特定對象進行保險招攬或不得使
    用代理人：上訴人之客戶均需自行開發，被上訴人公司並無
    委託上訴人執行具體業務，被上訴人公司據以核發報酬之依
    據為業務員所招攬之保險契約，至於一個具體之保單究係由
    甲業務員所招攬或乙業務員所招攬，對被上訴人而言僅發放
    報酬對象不同而已。至於甲業務員所提出之保單，是否確由
    其所親自招攬，亦或經由他人協助而完成招攬，對被上訴人
    公司而言均相同。換言之，業務員工作非專屬一人，具有可
    替代性。
３、上訴人係為自己之營業目的勞動，與被上訴人無經濟上從屬
    性：上訴人招攬保險，分析其經濟目的，主要係為其自己之
    佣金報酬，而非為上訴人公司之營業而提供勞務，因此雙方
    間之經濟從屬性亦屬薄弱。
４、上訴人並未納入被上訴人生產組織體系，亦未與同僚間居於
    分工合作之狀態：
  (1)登錄於被上訴人公司之業務員，其特性為獨立之受委任人，
    對於被上訴人公司委託之事務有自由裁量權，招攬保險契約
    時，被上訴人公司實際上對業務員並無指揮監督之情形，雖
    業務員編制於被上訴人分公司轄下之通訊處，惟其目的僅係
    提供業務員作教育訓練、新保單之說明介紹及有關壽險之最
    新資訊的提供等支援之用，業務員委任事務之運作，仍非屬
    被上訴人生產組織體系。
  (2)兩造合約中之退休積金，不論何種職稱之展業人員，提撥皆
    定有業績條件，上訴人於合約終止前業績從未達約定條件，
    所以未曾取得該項獎金，由此可見本項給付雖名為退休積金
    ，然不論性質〈獎金之一種〉、提撥辦法〈視業積提撥〉、
    提撥條件〈前提是委任需達一定年度，且據以計算該項獎金
    之保單要保人有繼續繳保費或業積達到約定標準〉、領取條
    件〈視委任時間有不同比例，而委任之前提亦是達成約定之
    業績〉，皆與勞動基準法第6章退休之約定大相逕庭〈自訂
    立勞動契約時起提撥退休金，無任何條件〉，比較被上訴人
    公司「退休積金」與勞基法之「退休金」不同之點，更凸顯
    兩造間之合約，絕非勞動基準法上所稱之勞動契約，而係委
    任契約。
  (3)上訴人於被上訴人公司有參加團體保險，團體意外險保險費
    由兩造共同分擔，團體壽險保費則由被上訴人公司負擔，然
    此團體保險並不影響雙方間之委任契約關係。
  (4)上訴人公司並未要求業務員每日按上班時間至一定場所上班
    ，亦未就業務員是否上班予以管理，更不曾因上訴人請假而
    扣發任何報酬，上訴人雖稱其每日早晨打卡參加晨會，惟該
    集會主要是著重在協助保險業務員提升其招攬保險績效，而
    非著重在管理、監督，且集會時間、請假程序又是通訊處內
    部規範，上訴人所稱若違反將被罰款云云，然其所稱罰款等
    費用並非由被上訴人公司收取，而係由上訴人自行繳交給其
    所屬單位，由單位統一運用，故該等情事顯屬團體內部互為
    制約要求之屬性，而非被上訴人公司就上訴人工作時間、工
    作地點或工作方式具有指揮、監督之權限。
  (5)業務員之間並無分工合作之情事，業務員招攬保險業務，不
    論合約約定或實務上全然不需與他人共同進行，同屬一業務
    單位之業務人員之間，亦僅於業績計算時可能因代數職級不
    同，而適用不同計算獎金方式，但並無所謂與同僚分工合作
    情形。
(二)、上訴人稱其95年10月5日發生交通事故，係為拜訪客戶丁○
    ○○，此屬上訴人之主張，非被上訴人主張，依舉證責任分
    配應由上訴人就該事實負舉證責任。查丁○○○僅於79年7
    月21日投保被上訴人公司「台灣人壽團體六年期壽險」、「
    台灣人壽附加意外傷害特約」，且於85年7月21日期滿終止
    ，除此之外並未再投保被上訴人公司任何保險，況該事故發
    生處，並非介於上訴人與保戶住居所之間，故車禍事故不屬
    勞動基準法規定之職災範圍。至證人丁○○○稱其有與上訴
    人約好時間即95年5月10日，並於該日特別於家中等候，但
    上訴人該日遲未來到亦未致電證人，證人竟於95年6月27日
    上訴人開刀時剛好打電話給上訴人詢問一個半月前未前來的
    理由，與一般常理顯不相符。另證人亦證稱，被上訴人公司
    有派員致電給她，詢問關於上訴人車禍相關事宜，然證人卻
    無法提出任何相關資訊，僅空言有此一事，故被上訴人否認
    ，退萬步言縱使被上訴人有致電證人，與本給付醫療補償事
    件亦無相關。
(三)、因勞基法對「職業災害」並未明文定義，實務上均參照勞工
    安全衛生法第2條第4款對於職業災害定義之規定，即勞工就
    業場所之建築物、設備、原料、材料、化學物品、氣體、蒸
    氣、粉塵等或作業活動及其他職業上原因引起之勞工疾病、
    傷害、殘廢或死亡為職業災害。且在解釋上，職業災害補償
    須勞工因就業場所及職業上原因所造成之傷害或死亡，即造
    成職業災害之原因須雇主可得控制之危害始有適用，若危險
    發生之原因非雇主可控制之因素所致，自不宜過份擴張職業
    災害認定之範圍，否則無異加重雇主之責任，而減少企業之
    競爭力，同時有礙社會之經濟發展。本件系爭交通事故，並
    非因就業場所之設備、或作業活動及職業上原因引起之災害
    ，該交通事故之發生已脫離被上訴人公司有關勞務實施之危
    險控制範圍，且上訴人於系爭車禍發生時未具有騎乘重型機
    車之資格，故縱有車禍事故發生，亦屬上訴人自行招致之危
    險，非被上訴人公司可控制之危險，自非勞動基準法所稱之
    職業災害。
(四)、依兩造委任合約，無請假之規定，上訴人所謂之請假，應係
    指於業務單位舉辦業務會議無法參加時，事先告知業務主管
    之情事，故上訴人於95年8月25日填寫之業務聯繫單說明事
    項第4行自承「雖然本人當時正值向單位經理請假〈病假〉
    ，但……」，故系爭事故發生當日上訴人確實告假未至業務
    單位參加業務會議，上訴人依此要求被上訴人公司給付職業
    災害醫療補償，實無理由。
(五)、上訴人於車禍前曾於95年2月14日、2月21日、4月10日，連
    續3次至台南市立醫院治療頸椎退化病變，病歷記載「
    COMPLAIN SHOOTING PAIN OVER LEFT SCAPULAR AREA
    DELTOID,AND UPPER ARM, NUMBNESS ON LEFT FOREARM FOR
    ONE MONTH AND FASICULATION NOTRD ON BICEPS MUSCLE.」
    〈主訴左肩胛三角肌和上臂部分有放射性疼痛、左前臂麻木
    約1個月、二頭肌部分不自主跳動〉，診斷「7210Cervical
    spondylosis without myelopathy」〈非脊髓病變型頸椎病
    〉，檢查報告：「頸椎退化病變」，顯見上訴人在車禍發生
    前已有頸部舊疾存在，則上訴人聲稱頸部舊疾係由車禍造成
    並非實情。且上訴人發生車禍時間為95年5月10日，開刀時
    間在95年6月28日，依頸椎間盤凸出之形成原因多屬退化性
    ，並非車禍所致，且上訴人時隔48天後就醫，亦與意外傷害
    事故之立即就醫情狀不符，故上訴人之疾患本屬疾病範圍，
    非意外造成，自非職業災害之範圍。
(六)、勞工保險被保險人因執行職務而致傷病審查準則第18條規定
    ，受吊扣期間或吊銷駕駛執照處分駕車者，不得視為職業傷
    害，故本件縱如上訴人所言係於公出途中發生交通事故，惟
    上訴人車禍事故發生時，確具「無照駕車」之違法事實，無
    論依前開規定，或依「勞工保險被保險人因執行職務而致傷
    病審查準則」及行政院勞工委員會 (86)台勞保三字第02091
    7號函釋，被保險人於通勤或公差途中有違反前開準則第18
    條規定各款重大違規事項之一者，被上訴人公司亦無須負給
    付職災補償責任。
(七)、若認兩造間屬僱傭關係，被上訴人則主張過失相抵。職業災
    害補償既為損害賠償之一種，自仍有民法第217條之適用，
    以促勞工於執行職務時，對於自己生命、身體之安全，盡其
    應盡之注意義務，避免或減少危險或損害之發生，故自目的
    而言，職業災害補償適用民法上過失相抵原則，與保護勞工
    之意旨，並不相違，上訴人稱其發生交通事故，然於該事故
    發生時，上訴人之駕照已遭註銷，上訴人辯稱並不知情，但
    駕照註銷亦為上訴人所不爭執，況事故發生後，上訴人並未
    向事故之另一造請求損害補償，故被上訴人因此認為上訴人
    所稱事故之肇事責任，應由上訴人負完全責任，被上訴人即
    不再對上訴人負損害賠償責任
(八)、上訴人95年4、5、6月之業績並未通過考核，同年7月職級由
    培訓主任降為展業代表，依合約展業代表無勞健保，被上訴
    人公司遂於同年7月31日將上訴人之勞健保退保，而展業代
    表每3個月亦需考核一次，上訴人最後一次的考核期間為95
    年7月至9月，亦因業績未達考核標準致委任契約終止，因此
    上訴人並無「資遣」事實存在，上訴人要求被上訴人交付「
    資遣離職證明書」，自屬無理。
(九)、爰聲明：請求駁回上訴。
三、本件兩造不爭執之事項：
(一)、兩造於94年8月12日簽立訂有委任合約書，第1合約年度為1
    年，期滿若無反對意思表示，合約自動繼續生效1年，往後
    以此類推。上訴人擔任被上訴人之展業服務人員，從事保險
    契約之招攬、代收相當第一期保費、保戶服務等工作。
(二)、上訴人於95年5月10日騎乘重型機車在臺南縣歸仁鄉○○路
    ○段與仁愛南街口與第三人發生車禍，受有左肩挫傷、左膝
    、左足踝擦傷（見南簡補字卷16、17頁道路交通事故證明書
    、台南市立醫院診斷證明書）。
(三)、上訴人於95年6月27日因外傷性頸椎病變合併第2至第6頸椎
    椎間盤突出於95年6月27日至成大醫院接受手術，術後併發
    腦膜炎，經治療後於95年7月28日離院（見南簡補字卷19頁
    成大醫院診斷證明書）。
(四)、上訴人於上開車禍後95年6月9日始填寫「病假單」（期間為
    95 年5月5日至95年5月31日、95年6月1日、95年6月19日至
    95年6月30日）及「特休假單」（期間為95年5月2日至95年5
    月4日）。請假單並未載明請假原因為「車禍」。（見本院
    卷112頁背面、113頁）
(五)、上訴人擔任展業人員期間至95年7月31日止，有加入被上訴
    人公司勞保、健保，至95年9月底止有加入被上訴人公司業
    務員團體保險。其所得稅申報名目為「薪資」所得。
(六)、被上訴人於95年7月間以上訴人95年4至6月業績未通過考核
    為由，於同年7月將上訴人職級由培訓主任降為展業代表，
    又因展業代表無勞健保，遂於同年7月31日將上訴人勞健保
    及公司業務員團體保險退保，並以上訴人95年7至9月之業績
    未通過考核而終止兩造間之契約（見本院卷118頁）。
(七)、上訴人支領之報酬沒有約定底薪，係以招攬保險之業績核定
    。
(八)、上訴人在上開車禍當時因其於88年騎車未載安全帽，致機車
    駕照於90年12月5日遭註銷，故車禍當時係未領有駕照而駕
    車。
(九)、上訴人在本件車禍前之95年2月14日、95年2月21日、95年4
    月10日曾因頸椎退化病變至台南市立醫院就診。
(十)、上訴人於上述車禍後先後至台南市立醫院及成大醫院就醫所
    支出之醫療費用，並於成大醫院手術時支出看護費用及傷殘
    用具費用（不含證明書費、名目為其他費用及無單據的支出
    ），共計金額為149,559元（明細見本院卷173、174頁表列
    ）。
四、本件兩造爭執之事項：
(一)、兩造間是否為僱傭關係而有勞基法之適用？
(二)、若有勞基法的適用，則：
  1.上訴人是否因拜訪客戶途中發生車禍？
  2.若是拜訪客戶途中發生車禍，是否非被上訴人可控制之因素
    所致而非屬職業災害之範圍？
  3.上訴人車禍當日如係請假期間（上訴人主張在95年5月1日或
    95年5月2日有跟主管戊○○請假，被上訴人否認上訴人對被
    上訴人有勞基法上的請假行為），是否認為非職業災害？
  4.上訴人嗣於95年6月27日因頸椎病變致成大醫院接受手術之
    病症是否與本件車禍有相當因果關係？（被上訴人主張上訴
    人在車禍前即有頸椎舊疾，並非車禍後才發生頸椎病變。）
  5.上訴人於車禍當時未領有駕照而駕車，是否認為非職業災害
    （非上訴人可控制之因素）？
  6.上訴人得否請求台南市立醫院、成大醫院醫療費用及看護費
    用、傷殘用具費用等共149,559元？
  7.本件是否有過失相抵的適用？（被上訴人主張上訴人無照駕
    駛與有過失）
(三)、上訴人得否請求被上訴人交付離職原因為「非自願性離職」
    之證明書？依據為何？
五、茲就兩造之爭點，析述本院得心證之理由如下：
(一)、兩造間應為僱傭關係而有勞基法之適用。
  1.按所謂勞工，依勞基法第2條第2、3、6款規定意旨，係指受
    雇主僱用從事工作，獲致如薪金、計時或計件之經常性給與
    之工資者。然由當事人之一方提供勞動力，而由他方支付報
    酬之勞務給付契約型態多端（如委任、僱傭、承攬等），勞
    基法雖未具體界定適用勞基法之勞動關係之標準，惟從上開
    規定之文義而言，與民法所規定之「僱傭」一致，2者並均
    以「為僱用之一方服勞務」為目的，且民法之僱傭契約於88
    年修正時，亦本於社會政策、保護受僱人權益之精神而增訂
    民法第483條之1、第487條之1，亦證僱傭契約社會化之現象
    ，更與勞動基準法之立法目的一致，故2者應可為相同之解
    釋，亦即適用勞基法之勞動契約，係指當事人之一方在他方
    指揮監督之下提供勞務，而由他方給付報酬之契約。另學理
    上亦有提出認定勞動契約之勞工，具有下列特徵：(1)人格上
    之從屬性；(2)親自履行，不得使用代理人；(3)經濟上之從屬
    性；(4)納入雇方生產組織體系，並與同僚間居於分工合作狀
    態之見解（最高法院81年度台上字第347號判決要旨參照）
    。此與委任契約係指委任受任人處理事務，委任之目的，在
    一定事務之處理，故受任人給付勞務，僅為手段，除當事人
    另有約定外，得在委任人所授權限範圍內，自行裁量決定處
    理一定事務之方法，以完成委任之目的，具有獨立之裁量權
    有所不同，此觀民法第535條、第536條規定即明。易言之，
    僱傭係受僱人為僱用人服勞務之契約，僱傭之目的，僅在受
    僱人單純提供勞務，有如機械，對於服勞務之方法毫無自由
    裁量之餘地。兩者之內容及當事人間之權利義務均不相同，
    亦有最高法院83年度台上字第1018號判決要旨可資參照。是
    判斷公司之員工與公司間之勞務契約係屬僱傭關係或委任關
    係，而是否有勞基法之適用，實應從契約之實質關係（勞務
    給付內容、性質、目的、是否有獨立裁量權限、勞雇關係從
    屬性程度等）觀之，而非單純以契約名稱論斷（最高法院90
    年度台上字第1795號判決要旨參照），以期符合勞雇雙方訂
    約之真意及履約之實情，並保障勞工之權益。
  2.本件上訴人係被上訴人從事保險業務招攬之人員（即保險業
    務員），此由兩造簽立之委任合約書，明訂委任事務（保險
    契約之招攬、代收相當第一期保險費之金額、保戶服務、保
    險業務推展所需增員、訓練、展業單位及各級展業服務人員
    之督導、展業單位之行政事務、提出甲方所要求之報告、其
    他依本合約委任事務等語可知（見原審卷第13頁），雖契約
    名為「委任」，且其文字內容亦與民法委任規定相當，然上
    開委任契約書僅係約定委任事務範圍、報酬給付、終止的合
    約、保密承諾等。有關雙方間主要給付之權利義務關係，乃
    具體規定於被上訴人制定之展業制度辦法（見本院卷79 至
    93頁、127至137頁），上訴人屬被上訴人之展業服務人員，
    依前開委任契約明文規定，亦須受上揭展業制度之拘束，依
    前述說明，審認兩造間是否為僱傭契約，被上訴人所制定之
    展業制度規定內容，當屬重要之參考資料，而非僅以兩造所
    簽訂名為「委任契約」為斷。
  3.觀諸被上訴人制定之展業制度辦法，對各級展業人員之組織
    、職稱（例如展業協理、總監、通訊處經理、襄理、處長等
    ）、職掌（例如主管受公司指揮監督，並陪同、輔導各級展
    業人員遵守公司各項規章）、業績報酬計算標準、工作規範
    （例如展業人員應於保約上簽名，自保件不得以其他人員為
    招攬人等）、異動處理（例如晉陞、改任）、考核、行為準
    則（發揮團隊精神）、教育訓練、差勤活動處理、獎懲方式
    、離職及退休積金等等，規範鉅細靡遺。再依被上訴人公司
    所訂立之展業制度第四章、第五章規定展業代表與培訓處長
    之報酬、晉陞及考核（本院卷132頁），若上訴人之業績、
    訓練與業務品質等達到標準，即有晉陞之機會，縱晉陞後，
    亦仍有考核以決定其適當職級；另依展業人員管理辦法規定
    「五、差勤活動管理（三）展業人員未依規定參加公司及通
    訊處舉辦之業務活動、業務會議及其他相關之活動，公司得
    視其情節予以適當懲處」、「六、業務品質管制（一）【獎
    勵事蹟】展業人員有下列各項情事之一者，經審查認定屬實
    者，得視其情節予以公開表揚或適當之獎勵…（三）【遵守
    情事】展業人員有違反下列各項應遵守情事之一者，除有犯
    罪嫌疑，應依法移送法院偵辦外，並依下列各該違反之行為
    予以適當懲處…」等（本院卷135頁、136頁），上訴人在被
    上訴人公司組織內，得因相關情事而接受獎勵，或因違反行
    為而有須受懲戒或制裁之義務，可知被上訴人確有將展業人
    員納入雇方之組織體系，且因不同職級而有分層監督、指揮
    之色彩，同僚間亦有分工合作狀態（例如主管須輔導、陪同
    管理轄下展業人員之工作，見本院卷127頁），上訴人與被
    上訴人間實具有相當之人格從屬性。雖被上訴人抗辯，對公
    司來說，保單由何人招攬，對公司均屬相同，其工作具有可
    替代性云云，然從僱傭契約之性質以觀，受僱人係單純提供
    勞務而有如機械，惟若如機械，除非在極其例外之情況下，
    否則當不具有不可替代性，例如在自動化生產設備中擔任作
    業員，其所負責者可能僅為某部分零件之安裝工作，縱缺少
    一作業員，仍有其他人員可接替完成其工作，對於公司來說
    ，產品由何人安裝亦不具有重要性，然在此種情況下，一般
    仍會認為係屬僱傭契約，因此所謂親自履行而不得使用代理
    人此一要素，在參酌上即不應過於嚴格，更何況對於客戶而
    言，其所以願意訂立保險契約，在某程度上亦可認為係因該
    保險業務員之招攬成功所致，而其請領保險金等相關事宜，
    通常亦係與該保險業務員聯絡，客戶與該保險業務員間具有
    某程度之信賴關係，被上訴人不得以對公司而言具有可替代
    性，即認無人格上之從屬性。
  4.就經濟上從屬性而言，所謂受雇人係為自己經濟上之目的勞
    動，抑或為他人之目的而勞動，事實上並無法明確區分，蓋
    人之行為，通常係其個人利益考量之結果，其中可能包含兩
    種、三種以上之目的，若謂受僱人勞動之目的僅得在為自己
    或為他人之中二選一，已將人類心理層面之思考單純化，因
    此縱上訴人係為自己經濟上之目的勞動，亦無法排除有兼為
    被上訴人公司營業目的而為勞動，尤其上訴人所招攬之保險
    ，可使其獲得報酬，亦可使被上訴人獲得保費，二者間經濟
    上具有從屬性。
  5.就組織上從屬性而言，上訴人登錄於被上訴人公司而為保險
    業務員，在編制上屬於被上訴人分公司轄下之通訊處，且上
    訴人之勞、健保亦於被上訴人公司處所投保，可見上訴人確
    有納入被上訴人之組織體系內。另由被上訴人訂立之展業人
    員離職、退休積金提撥辦法可知，被上訴人公司之展業人員
    、展業主管皆有提撥所謂之退休積金，雖被上訴人抗辯上訴
    人於合約終止前業績從未達約定條件，所以未曾取得該項獎
    金云云，然上訴人僅係條件上不符合而無法領取，並不排除
    上訴人在組織上與被上訴人公司具有從屬性，若上訴人與被
    上訴人公司無組織上之從屬性，則根本無所謂退休積金之適
    用，又如何有未達約定條件之情事。至所謂之分工合作，雖
    保險招攬可獨立為之，然上訴人所負責者，不僅限於保險契
    約之招攬，亦包括其他事務，如上開所述之學生團體保險服
    務，亦係與他人分配至不同學校進行服務工作，若謂無分工
    合作之情事，實屬有違。
  6.再者，雖被上訴人復抗辯；上訴人於招攬保險時有相當高的
    權限決定其處理事務之方法，且保險業務皆可選擇是否接受
    學生團體保險服務機會，另業務員並非每日按上班時間至一
    定場所上班，更不曾因上訴人請假而扣發任何報酬，有關集
    會時間、請假程序僅是通訊處內部規範，非被上訴人公司制
    定云云。惟查；
  (1)就保險業務性質而言，被上訴人對於上訴人招攬保險之方法
    本無須積極介入，因保險業務，重於契約完成，各類保險商
    品之內容已由被上訴人所單方擬定，上訴人招攬時僅係就被
    保險人之各種保險商品加以推銷，再由保戶自行決定是否投
    保，上訴人並無更改契約內容之裁量權，況且上訴人亦不得
    向他人招攬其他保險公司之業務，因此上訴人實際上仍係在
    被上訴人指揮監督之下從事保險招攬，僅係此種監督方式係
    經由對於保險商品、契約內容之控制來達成，尚不得因保險
    業務員就招攬時間、地點、方式等相當自由而認其有獨立裁
    量權限。
  (2)就學生團體保險服務而言，雖無強制性，然既上訴人之報酬
    係以招攬保險之多寡而定，則在保險業務員間競爭、追求報
    酬的心理之下，上訴人即不可能拒絕此一可拓展業績，增加
    人脈資源之機會，而接受此一指派，則需依至被上訴人指定
    之學校辦理團體保險服務，並不能因此服務機會非強制性，
    而認被上訴人對上訴人無指揮監督關係。
  (3)上訴人雖無須每日至公司上班，而被上訴人轄下所屬通訊處
    所制訂之出勤辦法屬內部規範，然依證人即上訴人在職期間
    之主管戊○○到庭具結證述稱：每日均要至公司（通訊處）
    開早會，開完早會沒事即可離開，有自訂一出勤辦法，請假
    或遲到者要捐錢作為通訊處公基金，如堅持不捐，通訊處仍
    會將曠職情況陳報公司處理，若曠職太多，公司會予以解聘
    等語（見本院卷98、99頁），又徵之被上訴人公司之展業人
    員管理辦法中「五、差勤活動管理(三)展業人員未依規定參加
    公司及通訊處舉辦之業務活動、業務會議及其他相關之活動
    ，公司得視其情節予以適當懲處」之規定（見本院卷91頁、
    135頁），足認被上訴人雖有彈性上班時間，然此乃本於其
    招攬保險業務多屬對外動態活動以接觸客戶之性質而致，惟
    公司轄下通訊處若有業務活動（例如每日須開早會），身為
    展業人員，亦應遵期參加，否則亦將受公司之懲處，對此被
    上訴人仍有間接方法對上訴人之工作方式達到指揮監督之效
    果。
  7.末者，上訴人擔任保險業務員所可得領取之報酬悉依被上訴
    人公司展業制度第一章通則「七、業績、報酬之計算」之規
    定（本院卷第129頁），包括招攬津貼、服務津貼、各項獎
    金及津貼等，此等津貼與獎金雖以招攬保險之業績核定且上
    訴人固無底薪，然縱使其業績為零、招攬津貼為零，被上訴
    人公司仍會依業務員以前所招攬的業務發給服務津貼（即所
    謂續期津貼），且若展業代表離職，其原招攬保約之續期服
    務津貼由其直屬主管接收，此為被上訴人所自承，則依勞動
    基準法第2條第3款規定之工資，係指勞工因工作而獲得之報
    酬，包括工資、薪金及按計時、計日、計月、計件以現金或
    實物等方式給付之獎金、津貼及其他任何名義之經常性給與
    均屬之，可見上訴人之報酬基礎並非單以其當期招攬之保約
    為唯一計算標準，而是凡其所招攬之保險契約存續期間均可
    繼續性地領有續期服務津貼，是其提供勞動力之對價，雖係
    業績多寡，但有部分為繼續性、經常性之給與，尚不得因保
    險業務員依業績決定報酬且無固定底薪，即認其所領僅為完
    成委任事務之報酬，而非單純服勞務之對價。且上訴人所得
    稅申報名目即為「薪資」所得，此雖為稅法上之名稱，但仍
    不失為上訴人報酬係屬薪資性質之佐證。
  8.綜上，本院審酌上訴人擔任被上訴人保險業務員，係在被上
    訴人指揮監督下，為被上訴人服勞務，而受有報酬，具有相
    當之人格上、經濟上、組織上之從屬性，非僅委任關係，認
    定兩造間應屬僱傭關係而有勞基法之適用。
(二)、被上訴人依勞基法第59條規定，應負給付醫療費之職業災害
    補償責任：
  1.上訴人主張；其於95年5月10日騎乘重型機車在臺南縣歸仁
    鄉○○路○段與仁愛南街口與第三人發生車禍，係為拜訪客
    戶即證人丁○○○，此雖為被上訴人所否認，並以前開情詞
    置辯。惟查，上訴人於95年5月10日欲前往拜訪客戶丁○○
    ○住處招攬保險一事，業經證人丁○○○到庭具結證稱明確
    （見本院卷190、191頁），又該車禍事故發生之地點係在臺
    南縣歸仁鄉○○路○段與仁愛南街口，如被上訴人於97 年
    11月24日答辯狀（三）後所附之上訴人發生事故資料位置圖
    （本院卷第181頁）所示之C點，與上訴人所欲拜訪之客戶即
    證人丁○○○之住所（即上開位置圖所示之B點）相近，足
    認上訴人主張於95年5月10日係欲去拜訪丁○○○途中發生
    車禍之情非虛。雖車禍發生地點非介於上訴人住處與證人丁
    ○○○住居所之間，然就行經路線而言，上訴人並非一定得
    循縣道182號始得至證人住所，被上訴人在預設上訴人行經
    路線之下抗辯上訴人當日行程實非拜訪客戶，在理由上仍有
    所不足，再者，證人丁○○○與兩造均無親戚、僱傭關係，
    理應無甘冒偽證刑事責任杜撰說詞以偏袒上訴人之理，而復
    參以前述上訴人車禍地點與證人住所之關連性，堪認證人丁
    ○○○之證詞為真，故上訴人主張其於95年5月10日拜訪客
    戶途中發生車禍之事實，洵可採信。
  2.按勞基法對職業災害雖未設定義，然參酌勞工安全衛生法第
    2條第4項規定，勞工就業場所之建築物、設備、原料、材料
    、化學物品、氣體、蒸氣、粉塵等或作業活動及其他職業上
    原因引起之勞工疾病、傷害、殘廢或死亡，即屬所謂職業災
    害。在成立要件上，勞工之行為必須係在執行職務中，始有
    發生職業災害可言，至執行職務之認定，除業務本身之外，
    業務上附隨之必要、合理的行為亦含括在內，此為業務之遂
    行性；另職業災害亦必須在勞工所擔任之「業務」與「災害
    」之間有密接關係存在，「災害」必須係被認定為業務內在
    或通常伴隨的潛在危險之現實化，且該危險之現實化為經驗
    法則一般通念上可認定者，此則為業務之起因性。職業災害
    即應依上開業務之遂行性、業務之起因性而為判斷。次按職
    業災害補償乃對受到「與工作有關傷害」之受僱人，提供及
    時有效之薪資利益、醫療照顧及勞動力重建措施之制度，使
    受僱人及受其扶養之家屬不致陷入貧困之境，造成社會問題
    ，其宗旨非在對違反義務、具有故意過失之雇主加以制裁或
    課以責任，而係維護勞動者及其家屬之生存權，並保存或重
    建個人及社會之勞動力，是以職業災害補償制度之特質係採
    無過失責任主義，凡雇主對於業務上災害之發生，不問其主
    觀上有無故意過失，皆應負補償之責任（最高法院95年度台
    上字第2542號判決意旨參照），故職業災害之認定，不須以
    雇主可控制之因素所致為限，否則無異在雇主可控制之範圍
    內，課與其注意義務，與職業災害補償為無過失補償責任之
    性質即屬有違。經查，上訴人之業務包括保險之招攬，因此
    至欲投保之客戶住所向其說明保險商品之內容，即屬其業務
    之行為，而如上所述，上訴人於95年5月10日確係至客戶住
    所途中發生車禍，故應可認上訴人之行為係在執行職務中；
    另上訴人至客戶處從事保險之招攬，必然會有交通工具之使
    用，則其因車禍所受之傷害，即屬業務通常伴隨的潛在危險
    之現實化，且為一般通念上可認定者，雖被上訴人抗辯該車
    禍已脫離被上訴人公司危險控制範圍云云，然依前揭說明，
    職業災害補償本不須以雇主可控制之因素所致為限，故縱依
    被上訴人所述而脫離其控制範圍，仍不影響被上訴人對於上
    訴人職業災害補償責任之成立。
  3.又被上訴人以上訴人車禍當日係在請假期間，且經勞工保險
    監理委員會以96年度保監審字第2531號保險爭議審定書認定
    上訴人於請假期間發生事故無法證明為執行公差職務云云為
    辯。惟查，依前所述，上訴人並無固定上下班時間，然必須
    依通訊處規定每日至通訊處參加早會，此情為被上訴人所不
    否認，亦有證人戊○○到庭具結證述屬實，故上訴人所謂「
    請假」，應係指無法參加通訊處活動（例如早會）而言，並
    非指全天請假狀態，是縱上訴人未至公司參加早會，然確實
    有從事保險招攬行為，應仍屬其執行職務範圍，尚不得因此
    而認上訴人當天拜訪客戶非執行職務，況上訴人在車禍發生
    前後並未向單位主管請假，直至95年6月9日始向證人即上訴
    人之主管戊○○補具假單請病假（95年5月5日至95年5月31
    日、95年6月1日、95年6月19日至95年6月30日）及特休假（
    95年5月2日至95年5月4日），此為兩造所不爭執，而經證人
    戊○○到庭具結證稱「…後來上訴人在五月底來找我，說她
    要手術，但她仍想保有工作，所以我就叫他補請假，後來上
    訴人有請特休和病假…」、「公司有考核規定…請假部分如
    果曠職太多，也會予以解聘…」等語（見本院卷98、99頁）
    ，益見上訴人車禍當日，原未提出請假，僅係上訴人為避免
    因曠職太多會遭被上訴人公司懲處，始在事後在主管要求下
    補具假單，則以事後之請假行為而認事發當時非執行職務即
    與事實有所違背，應認上訴人車禍當時確係執行職務，而所
    受之傷害為職業災害。
  4.按職業災害必須係被認定為勞工之業務內在或通常伴隨的潛
    在危險之現實化，且該危險之現實化為經驗法則一般通念上
    可認定者，已如上述，而所謂之經驗法則、一般通念，則可
    以相當因果關係來加以認定，亦即無此事實，雖不必生此結
    果，但有此事實，按諸一般情形，通常均可能發生此結果者
    而言，且只要具體行為，依客觀存在之事實觀察有導致結果
    發生之可能性即有相當因果關係存在，並不以該行為確係造
    成損害之原因為必要；另若因此事實而使結果加重或加速結
    果之發生，對於結果之發生而言，該事實仍具有相當因果關
    係。查本件上訴人於95年6月27日因頸椎病變至成大醫院接
    受手術，與其先前之頸椎舊疾是否有相關，經本院函查國立
    成功大學醫學院附設醫院，並經該院以97年11月25日成附醫
    外字第0970020842號函覆本院「查病患丙○○車禍受傷後一
    直有頸部症狀，與95年2月～95年4月市立醫院之頸椎舊疾無
    法判定一定有相關。」等語（見本院卷第168頁），既無法
    判定與上訴人之舊疾一定有相關，而上訴人車禍受傷後亦一
    直有頸部症狀，可見上訴人之舊疾與系爭車禍，均有可能導
    致上訴人傷害之可能性，依前揭說明，應認二者對於結果均
    有相當因果關係之存在，則被上訴人抗辯上訴人所受傷害係
    因頸椎退化病變所致，與系爭車禍無關，非職業災害之範圍
    云云，即不足採。至被上訴人辯稱頸椎盤凸出之形成原因多
    屬退化性云云，惟由被上訴人於原審所提被證三醫學資料（
    見原審卷15、16頁）所記載「…當頸脊椎出現錯位現象，不
    能正常活動時…如果不及早糾正，時間久了，很可能引致頸
    脊椎出現退化性的毛病。例如椎間盤破裂，椎間盤突出…」
    、「在動物的身上早已發現如果脊椎骨的活動受障礙，椎間
    盤會在短短六個月之內出現病變，很可能是因活動不良的脊
    椎骨令椎間盤缺乏適當的按摩，減慢了對椎間盤營養供應，
    結果引致椎間盤變得脆弱，最後出現破裂及突出的現象…」
    、「…現相信脊骨錯位就是引致椎間盤突出的主要成因之一
    。」，並無法得知頸椎盤突出之形成原因多屬退化性，亦無
    法排除當外力介入之後，會因此加速椎間盤突出之結果，因
    此被上訴人該部分之抗辯即無可採。另上訴人在本件車禍前
    之95年2月14日、95年2月21日、95年4月10日固因頸椎退化
    病變至台南市立醫院就診，惟並無施予手術，但在發生車禍
    後，卻有必須接受手術之情形，再參以車禍導致受傷之部位
    ，尚難排除因系爭車禍而有使上訴人原有舊疾加重的可能性
    ，實難認系爭車禍對於上訴人於成大醫院所接受醫療之病症
    無相當因果關係。是故，被上訴人應對上訴人就其車禍所受
    至成大醫院治療之傷害負職業災害補償責任。
  5.至被上訴人雖另辯稱；上訴人係無照駕駛，事故發生後亦未
    向事故之另一造請求損害補償，上訴人與有過失云云。然勞
    動基準法第59條之補償規定，係為保障勞工，加強勞、雇關
    係，並促進社會經濟發展之特別規定，性質上非屬損害賠償
    ，同法第61條尚且規定該受領補償之權利不得抵銷，故應無
    民法第217條過失相抵之適用（最高法院89年度第4次民事庭
    會議決議參照）。因此，被上訴人過失相抵之抗辯，即無可
    採。
  6.末按，勞動契約終止時，勞工如請求發給服務證明書，雇主
    或其代理人不得拒絕，勞基法第19條定有明文。惟雇主發給
    之服務證明書應為如何之記載，上開條文未設明文，參酌該
    條之立法目的，一方面係使離職勞工易於獲得工作、以謀生
    計，他方面使未來的雇主在決定是否僱用時有參考之資料，
    此具有增進勞工就業之社會功能，因此，當勞工請求記載終
    止契約之原因時，雇主應記載之。本件被上訴人以上訴人95
    年7至9月之業績未通過考核而終止兩造間之契約，此為兩造
    不爭執之事實，已如前述，兩造勞動契約之終止既係因被上
    訴人所為解雇行為，並非上訴人自願性離職，故上訴人依勞
    基法第19條規定，請求被上訴人交付離職原因為非自願性離
    職之離職證明書，核屬有據。
六、綜上所述，本件兩造間應為僱傭契約而有勞基法之適用，且
    上訴人係在拜訪客戶之執行職務中發生車禍而受有傷害，二
    者有因果關係之存在，係屬職業災害，上訴人主張因車禍傷
    害所支出之醫療費用149,559元（被上訴人對醫療費用數額
    不爭執），依勞基法第59條規定，請求被上訴人補償149,55
    9元及自起訴狀繕本送達被上訴人翌日（即96年8月17日）起
    ，至清償日止，按年息百分之5計算之法定遲延利息，為有
    理由；另上訴人因未通過考核而遭被上訴人終止契約，屬非
    自願性離職，故上訴人依勞基法第19條規定，請求被上訴人
    交付離職原因為非自願性離職之離職證明書，亦有理由，均
    應予准許。原審就此為上訴人敗訴之判決，尚有未洽，上訴
    意旨指摘原判決不當，求予廢棄改判，為有理由，自應由本
    院予以廢棄改判如主文第2項、第3項所示。又本件為不得上
    訴第3審之案件，本院判決後即告確定，自無庸再依聲請或
    職權宣告准為假執行，附此敘明。
七、按訴訟費用，由敗訴之當事人負擔；法院為終局判決時，應
    依職權為訴訟費用之裁判；上級法院廢棄下級法院之判決，
    而就該事件為裁判或變更下級法院之判決者，應為訴訟總費
    用之裁判，受發回或發交之法院為終局之判決者亦同。民事
    訴訟法第78條及第87條分別定有明文。本件訴訟費用，除減
    縮部分應由上訴人自行負擔外，其餘部分（即訴訟標的金額
    149,559元部分）為第一審裁判費1,550元、第二審裁判費
    2,325元，合計為3,875元，本院爰依職權確定上開訴訟費用
    應由敗訴之被上訴人負擔。
八、據上論結，本件上訴為有理由，依民事訴訟法第436條之1第
    3項、第450條、第78條、第87條，判決如主文。
中    華    民    國    98    年    2     月     5    日
                  民事第三庭    審判長法  官  高榮宏
                                      法  官  陳志成
                                      法  官  蔡雅惠
以上正本證明與原本無異。
本判決不得上訴。
中    華    民    國    98    年    2     月     5    日
                                書記官  詹書瑋


司法院資訊處製作；財團法人民間司法改革基金會備份。
